臺灣高雄地方法院刑事判決　　　　　　 96年度簡上字第477號
上　訴　人
即　被　告　戊○○
　　　　　　己○○
上列上訴人因妨害自由等案件，不服本院高雄簡易庭中華民國96
年4 月27日所為96年度簡字第1487號第一審判決（聲請簡易判決
處刑案號：95年度偵字第31470 號），提起上訴，本院管轄之第
二審合議庭依通常審判程序審理，自為第一審判決如下：
    主  文
原判決撤銷。
戊○○、己○○均無罪。
    理  由
一、聲請簡易判決處刑意旨略以：被告戊○○係高雄市左營區海
    勝里里長，被告己○○為高雄市左營區翠華國宅第一期社區
    管理委員會（下稱翠華一期管委會）第四屆委員，二人共同
    基於妨害合法集會之犯意聯絡，於民國94年12月26日下午7
    時許，前往高雄市○○區○○路601 巷599 號社區委員會之
    開會地點，被告戊○○見會議已開始進行，在未經主席允許
    下，持相機及錄音機於會場內四處走動，告發人即會議主席
    （即該社區管理委員會之主任委員）丁○○見狀即以主席身
    分制止被告戊○○之舉動，告訴人庚○○（已於96年6 月2
    日死亡）亦以委員之身分出言喝止，被告戊○○遂命告訴人
    庚○○不要講話，並自後方以手勒住告訴人庚○○之脖子，
    以此非法方式妨害庚○○之行動自由；被告己○○則同時揮
    動拐扙並以拐扙敲打桌面，被告戊○○、己○○二人共同以
    此強暴方式擾亂合法集會，現場秩序因而陷於大亂，告發人
    丁○○見制止無效乃宣布散會，因認被告戊○○、己○○所
    為，均係犯刑法第152 條之妨害合法集會罪嫌，被告戊○○
    另犯同法第302 條第1 項之以非法方法妨害行動自由罪嫌，
    而與妨害合法集會罪構成想像競合犯等情。
二、本判決所引用之證據資料（詳後引證據），其中傳聞證據部
    分，縱無刑事訴訟法第159 條之1 至第159 條之4 或其他規
    定之傳聞證據例外情形，亦因被告、檢察官或同意可作為證
    據使用，或未聲明異議，依刑事訴訟法第159 條之5 第1 項
    、第2 項之規定，本院審酌該證據作成之情況，認為適當，
    應得為證據。其餘檢察官起訴書證據清單所載證據，因未經
    本判決援引作認定事實之依據，爰不贅述其證據能力之有無
    ，先此敘明。
三、按犯罪事實應依證據認定之，無證據不得推定其犯罪事實。
    又不能證明被告犯罪者，應諭知無罪之判決，刑事訴訟法第
    154 條第2 項、第301 條第1 項定有明文。又事實之認定，
    應憑證據，如未能發現相當證據，或證據不足以證明，自不
    能以推測或擬制之方法，為裁判基礎（最高法院40年台上字
    第86號判例參照）；而告訴人之告訴，係以使被告受刑事訴
    追為目的，是其陳述是否與事實相符，仍應調查其他證據以
    資審認（最高法院52年台上字第1300號判例參照）。次按刑
    法第152 條之妨害合法集會罪，其所謂合法之集會，雖不以
    依法或其他依章程、規約等應符合特定形式或要件所舉行之
    集會為限，然必須行為人基於妨害合法集會之目的，而實行
    強暴脅迫或詐術之行為，並因之發生阻止或擾亂該合法集會
    之結果，始成立該罪。如僅因參與集會之多數人間意見不同
    致生爭執，要求他人停止發言，或進而有較激烈之肢體動作
    ，縱有對物實施強暴之舉動，亦僅屬言論自由之範圍及情緒
    之抒發而已，不能逕論以妨害合法集會之罪。再按刑法第
    302 條第1 項之妨害他人行動自由罪，以行為人出於妨害他
    人自由之犯意，而以私行拘禁或其他非法方法，剝奪他人之
    行動自由，且持續達相當之時間者為限。若該他人行動自由
    受影響並無持續性，即不成立該罪。
四、本件聲請簡易於處刑意旨認被告戊○○、己○○涉有上開犯
    嫌，係以被告戊○○之陳述、證人李文俊、丙○○、宋真美
    、章雪亭、王秀鳳之證詞、告訴人庚○○之告訴及告發人丁○○之告發等為據。訊據被告戊○○、己○○均坦承當天確
    實有在場參與翠華一期管委會會議，被告戊○○確實有帶相
    機及錄音機到場，主席有制止被告戊○○。被告己○○亦坦
    承當天確實有參與開會，有跟告訴人庚○○意見不同，情緒
    激動而揮舞枴杖之事實。惟被告2 人均否認有妨害集會及被
    告戊○○並否認有勒住告訴人脖子之犯行，2 人均辯稱：並
    無意圖妨害集會而故意敲打桌面等語，被告戊○○並辯稱：
    當時告訴人庚○○因激動站起，伊才扶著告訴人肩膀順勢請
    他坐下等語。
五、本院經查：
（一）被告戊○○係高雄市左營區海勝里長，因翠華一期管委會
      之第4 屆委員之間就改選委員之事發生爭議，而受委員甲○○及其他委員共16人之邀，攜帶照相機及錄音機前往進
      行蒐證之事實，業據證人甲○○到庭結證：「我們有16個
      人請里長去的」、「（94年12月26日當天找我去該處做何
      事？）丁○○說如果有16個人辭職，他就辭主任委員。有
      委員辭職，集會就不合法，所以找里長去蒐證」無誤（本
      院卷第64頁審判筆錄），是被告戊○○當天確係受邀前往
      蒐證，並非與該管委會有何直接利害關係而前往甚明。
（二）告訴人庚○○固於偵查中訴稱遭被告戊○○以手掐住脖子
      ，並遭其以右手打腰等語（95年度他字第551 號偵卷第27
      頁訊問筆錄），然查證人章雪亭於偵查中證稱：被告戊○○抱住告訴人庚○○，甲○○用腳踢庚○○的小腿等語（
      上開偵卷第55頁訊問筆錄）；另證人王秀鳳則於偵查中證
      稱：我有看到戊○○勒住告訴人庚○○之脖子，沒有看到
      戊○○打庚○○等語（同上偵卷第55頁）。是證人章雪亭
      、王秀鳳所證述情節既與告訴人庚○○之指訴均有不同，
      則告訴人之指訴即難認為並無瑕疵，亦尚難逕以證人章雪
      亭及王秀鳳之證詞，認被告戊○○確有以手勒住告訴人脖
      子之事實。況證人即該社區保全公司總經理丙○○於本院
      審理中到庭結證：「（被告問：當天有無看見我去阻止庚○○講話或是勒住他的脖子？）我沒有看到，因為我在與
      劉見白委員吵架，當時有好幾個集團在吵架」、「（檢察
      官問：有無看到被告戊○○勒住庚○○脖子？）我沒有看
      到」等語（本院卷第56頁、第58頁審判筆錄），核與證人
      乙○結證：「（有無看到我跟庚○○有爭吵？有無看到我
      勒住庚○○？）當時是因為被告己○○跟庚○○在爭執，
      被告戊○○就上前站在中間排解勸架。我沒有看見被告戊○○勒住庚○○的脖子」情節相符（本卷第60頁審判筆錄
      ），而證人丙○○並非該社區住戶，亦非管委會委員，另
      證人乙○雖為該社區住戶，但亦非該屆管委會委員，僅因
      散步經過會場而停留觀看（本院卷第60頁審判筆錄），其
      2 人立場自較公正，而無偏袒告訴人或被告等任何一方之
      虞，其證言自較可信。參酌證人丙○○、乙○證述情節及
      證人章雪亭、王秀鳳與告訴人指訴瑕疵，堪信被告戊○○
      並無以手勒住告訴人庚○○之脖子甚明。至證人即告發人
      丁○○雖證稱：「被告戊○○就跑到庚○○與被告己○○
      發生爭執的地方，用左手勾住庚○○的脖子，然後用右手
      打庚○○的下腹部」、「（被告戊○○勾住庚○○脖子多
      久？）被告戊○○約勾住庚○○脖子1 、2 分鐘」、「（
      被告戊○○勾住庚○○脖子有1 、2 分鐘？）是，我與被
      告戊○○他們的垂直距離約有3 、5 公尺，但中間有桌子
      、椅子，會延緩我趕過去的時間，但還是很近。我趕過去
      時，被告戊○○仍繼續勾住庚○○的脖子，我制止他加上
      週遭的人注意，被告戊○○才和緩他的動作」等語（本卷
      第70頁審判筆錄），惟其本即為本件告發人，其證詞是否
      公正無偏，本即須詳加查證。且其證詞除與前述證人丙○○、乙○及甲○○之證詞均有不符外，以現場至少12名管
      委會委員在場，證人丁○○與被告戊○○、告訴人復僅相
      距3 、5 公尺，被告是否仍可勾住告訴人長達1 、2 分鐘
      而未遭他人立即制止，顯非無疑。況告訴人庚○○為民國
      18年11月27日生，有年籍資料在卷可稽，是其案發當時已
      72歲，需隨時攜帶柺杖行動（見本院卷第61頁審判筆錄乙○證詞），以被告壯年之力，若果真以手勒住告訴人脖子
      ，必對告訴人頸部造成嚴重傷害。然告訴人於事隔3 日後
      即94年12月29日驗傷結果，除有「左手肘挫擦傷2 ×1 公
      分」外，並無其他傷害（見同上偵卷第12頁正大醫院診斷
      書），是證人即告發人丁○○上開證詞顯有不合經驗法則
      及誇大之處，不能盡信。綜上所述，告訴人與告發人之指
      訴既均與證人章雪亭、王秀鳳、丙○○、乙○及甲○○之
      證詞不符，且有不合經驗法則之瑕疵，又無其他補強證據
      ，是本件即無積極證據證明被告戊○○確有以手勒住告訴
      人脖子之事實，其妨害自由之犯行即屬不能證明。
（三）再查：證人宋真美於偵查中雖證述被告己○○拿手杖敲打
      桌子等語（同上偵卷第42頁訊問筆錄），王秀鳳亦於偵查
      中證稱被告己○○揮動柺杖等情（同上偵卷第55頁、第56
      頁訊問筆錄），參以證人乙○證述：「（當天有無聽到拐
      扙敲桌子的聲音？）應該是拐扙碰到桌子或是凳子的聲音
      ，不是敲打桌子的聲音，因為聲音會不一樣，我的感覺是
      拐扙碰到東西的聲音」等語（本卷第62頁審判筆錄），足
      見被告己○○確有持柺杖撞擊桌子無誤。然證人乙○亦證
      稱：「94年11月26日我們有召開住戶區分所有權人大會，
      住戶要求要改選委員，丁○○表示如果辭職委員超過半數
      就要改選，在94年12月26日開會通知單記載是要進行出缺
      委員的補選，而不是全體委員的改選，所以會場就吵起來
      ，當時是因為94年12月26日出席的委員有些是辭職的，但
      仍出席並簽到，所有也有針對這個吵起來」、「當時是因
      為被告己○○跟庚○○在爭執，被告戊○○就上前站在中
      間排解勸架」、「（是否有看到庚○○與被告己○○吵架
      ？）有看到被告己○○跟庚○○講『你已經辭職了，為何
      還來開會』」等語明確（本院卷第60頁、第61頁審判筆錄
      ），且被告己○○當時年已80歲，平日持柺杖行動原屬正
      常需求，如遇情緒激動，則持手杖揮舞亦非不尋常之舉，
      復參以當日委員會之召開，在出席人員之間本即爭執甚大
      ，被告己○○亦確與告訴人因開會之事發生爭執，衡諸一
      般社會經驗法則，足認被告己○○雖持柺杖撞擊桌子，係
      因開會之事與庚○○爭吵，導致情緒激動舉起柺杖而撞擊
      桌子，並非基於妨害集會之犯意所為甚明，其所為自與刑
      法第152 條妨害合法集會罪之要件不合。被告己○○所為
      既不構成妨害合法集會罪，被告戊○○亦無以手勒住告訴
      人脖子之強暴行為，被告2 人之間更無妨害合法集會之犯
      意聯絡可言。是二人所為，均與妨害合法集會罪無涉。
（四）綜上所述，被告2 人既無妨害集會或妨害自由之事實，卷
      內亦無其他積極證據足資證明被告2 人有何公訴人所指之
      犯行，其犯罪即屬不能證明。揆諸前揭法條及最高法院判
      例意旨之說明，依法應為無罪判決之諭知。原審為被告有
      罪之判決，容有未洽，被告2 人上訴否認犯罪，指摘原判
      決不當，為有理由，自應由本院撤銷原判決，並依法諭知
      無罪之判決。
五、末按檢察官聲請以簡易判決處刑之案件，經法院認為有第45
    1 條之1 第4 項但書之情形者，應適用通常訴訟程式審判之
    ，刑事訴訟法第452 條定有明文；又對於簡易判決之上訴，
    準用刑事訴訟法第3 編第1 章及第2 章之規定，管轄第二審
    之地方法院合議庭受理簡易判決上訴案件，應依通常程式審
    理。其認案件有刑事訴訟法第452 條之情形者，應撤銷原判
    決，逕依通常程式為第一審判決，法院辦理刑事訴訟簡易程
    序案件應行注意事項第14項亦規定甚明。本件經本院審理後
    ，認被告應為無罪之諭知，已如前述，而有刑事訴訟法第45
    1 條之1 第4 項但書第3 款之情形，故依前揭規定，應由本
    院合議庭逕依通常程序審理後，自為第一審判決，檢察官如
    不服本判決，仍得於法定上訴期間內，向管轄之第二審法院
    提起上訴，附此敘明。
據上論斷，應依刑事訴訟法第452 條、第455 條之1 第1 項、第
3 項、第369 條第2 項、第301 條第1 項，判決如主文。
本案經檢察官辛○○到庭執行職務。
中　　華　　民　　國　　96　　年　　7 　　月　　31　　日
                  刑事第十三庭  審判長法　官  方百正
                                      法  官  戴韻玲
                                      法  官  葉啟洲
以上正本證明與原本無異。
如不服本判決應於收受本判決後10日內向本院提出上訴書狀，並
應敘述具體理由，如未敘述上訴理由者，應於上訴期間屆滿後20
日內補提理由書狀於本院（均須按他造當事人之人數附繕本）「
切勿逕送上級法院」。
中　　華　　民　　國　　96　　年　　8 　　月　　2 　　日
     　　　　　　　　　　　　　　　　 書記官  蔡語珊
